【裁判字號】    92,重訴,218
【裁判日期】    920723
【裁判案由】    返還不當得利
【裁判全文】
臺灣士林地方法院民事判決  九十二年度重訴字第二一八號
    原      告  甲○○
    被      告  乙○○
    訴訟代理人  鐘律師
右當事人間返還不當得利事件，本院判決如左：
    主      文
原告之訴駁回。
訴訟費用由原告負擔。
    事      實
甲、原告方面：
  一、聲明：
    (一)被告應將其所有坐落於基隆市○○段六七之二地號之土地應有部分面積二百八
      十七平方公尺其中之百分之三十七點五移轉登記予原告。
    (二)被告應將其所有坐落於基隆市○○區○○段一二六四地號之土地應有部分面積
      四十三．二○平方公尺暨其上建物門牌號碼基隆市○○區○○街五五號一樓房
      屋全部面積之百分之三十移轉登記予原告，並清償該土地、房屋上之擔保債務
      及塗銷全部抵押權設定登記。
  二、陳述：
    (一)緣被告為原告之姐夫，兩造間相互投資之事業有三，其一為被告投資原告經營
      之佳祐企業有限公司（以下簡稱佳祐公司），資本總額新臺幣（以下同）五百
      萬元，被告投資一百五十萬元，該合夥事業於七十八年八月間購買坐落於基隆
      市○○區○○段一四二六地號土地暨其上建物門牌號碼基隆市○○街十六號房
      屋一棟，將不動產應有部分按被告出資比例登記於被告名下，以確保股東權益
      。其二為原告投資被告主持之基隆市○○區○○段六七之二地號土地開發案（
      以下簡稱光明段土地開發案），總投資金額二千三百六十九萬六千二百元，原
      告投資三百五十五萬四千四百三十元，占投資總額百分之十五，被告以每坪十
      萬五千元向前手買受土地，竟向原告謊稱以每坪十三萬二千四百四十元買受，
      並從中扣取七十萬元之不當仲介利益，重新核算後原告依投資比例應分得百分
      之十八．七七五，然該筆土地所有權登記於被告及其胞弟林煌玉名下，應有部
      分各二分之一。其三為原告投資被告主持之基隆市○○區○○段第一二六四地
      號土地開發案（以下簡稱大華段土地開發案），總投資金額為一千五百萬元，
      原告投資四百五十萬元，占投資總額百分之三十，該土地開發案經被告主導興
      建房屋後，二樓以上對外銷售殆盡，原告除分得二百四十萬元外，其餘獲利悉
      為被告據為己有，尚未售出之門牌號碼基隆市○○區○○街五五號一樓房屋亦
      遭被告登記於其名下，私自為基隆市第一信用合作社設定第一順位最高限額抵
      押權三百六十萬元，而借得三百萬元供己花用。
    (二)上開三項相互投資之事業，除原告經營之佳祐公司尚在營運並持續獲利外，另
      二項被告主導之土地開發案已結束營運多年，其中大華段土地開發案未售出之
      部分，因原告分配不足，本應歸原告所有，竟遭被告據為己有，另光明段土地
      開發案，本應依原告百分之十八．五、被告百分之三十一．五、訴外人林煌玉
      百分之五十之投資比例將土地分別登記於三人名下，然被告竟私自將原告應有
      部分登記於自己名下。被告未經原告同意，將原告投資之不動產應有部分登記
      於其名下，顯已侵害原告之權利，並獲有不當得利，爰依不當得利之法律關係
      ，訴請被告返還不當得利如聲明所示。
    (三)對被告抗辯之陳述：
      (1)佳祐公司投資案非本件請求範圍，被告所辯關於佳祐公司部分，與本案無關
        。
      (2)關於光明段土地開發案，若依被告虛報之每坪土地十三萬二千四百四十元買
        受價格計算，購地成本為二千三百六十九萬六千二百元（計算式：132440元
        *173.635坪+佣金700000=00000000元），而原告投資三百五十五萬四千四百
        三十元，核算占全部投資額之百分之十五；若依被告實際支付之每坪土地十
        萬五千元買受價格計算，購地成本為一千八百九十三萬一千六百七十五元（
        計算式105000元*173.635坪+佣金700000=00000000元），原告投資額占全部
        投資額之百分之十八．七七五。
      (3)被告雖辯稱已於八十五年三月十二日起至同年四月十七日止將大華段土地開
        發案合夥投資利潤五百五十萬元匯入原告指定帳戶云云，惟查，原告自八十
        三年五月三日起至八十四年十月九日止共計付予被告七百六十萬元，其中四
        百五十萬元為本件投資額，其餘三百十萬元則為被告向原告商借之款項，而
        被告匯予原告之七筆款項中，因未指定抵充何筆債務，依民法第三百二十二
        條規定，自應先抵充擔保最少之借款債務，故上開五百五十萬元匯款扣除三
        百十萬元借款債務後，賸餘二百四十萬元始為本件投資股本之返還。倘如被
        告所辯，原告之投資本金及盈餘已於八十五年四月十七日之前清償，何以訴
        外人即被告之妻姚秀燕於八十五年六月二十四日製作之投資明細表上，仍記
        載原告自本件土地開發案售屋款撥出十八萬元抵充投資款？本件被告於結束
        大華段土地開發案投資事業時，未依法辦理盈餘分配或虧損撥補結算，遽將
        一樓未售出之店面登記為己有，顯無法律上原因而謀取不當得利，而原告請
        求被告返還該屋應有部分百分之三十，依公告現值及房屋評定現值計算，僅
        三十七萬五千元，與被告欠負之二百十萬元差距仍大（計算式：{土地公告
        現值每坪20000元*216平方公尺*被告應有部分五分之一+房屋評定現值
        386000 元}*30%=375000元）。
  三、證據：提出土地登記謄本三件（第十二頁至第十三頁、第十八頁至第二二頁）
      、土地所有權狀（第十四頁、第十六頁）、建築改良物所有權狀（第十五頁、
      第十七頁）影本各二件、房屋稅籍證明書（第二三頁）、投資計算清單（第三
      六頁）、九十二年一月十六日臺北郵局第○一九九號存證信函（第三七頁至第
      四三頁）、九十二年一月二十八日臺北郵局七十三支局第一四一號存證信函（
      第四四頁至第四五頁）等影本各一件、臺灣土地銀行存摺類存款憑條影本二件
      （第八七頁）、第一信用合作社跨行匯款申請書影本七件（第八八頁、第九五
      頁）為證。
乙、被告方面：
  一、聲明：求為判決原告之訴駁回。
  二、陳述：
    (一)被告投資原告主導經營之佳祐公司，投資金額一百五十萬元，占公司股份總數
      百分之二十，股權已依合夥約定依法登記，另於七十八年八月間依合夥約定購
      買之坐落基隆市○○區○○街十六號房屋所有權應有部分亦依合夥比例按百分
      之二十登記為被告所有，原告除領有高薪外，對每年股東之分配紅利，尚須由
      原告抽一成，並自九十一年起停止發放紅利予被告，拒絕被告過問佳祐公司一
      切業務、帳目及財產情形。
    (二)又原告投資被告主導之光明段土地開發案，投資額三百五十萬四千四百三十元
      ，然原告於九十二年一月十六日寄予被告之存證信函自承其擁有百分之十五股
      權，而起訴狀又妄指其占投資總額百分之十八點七五，訴之聲明則指被告應將
      該筆土地面積其中之百分之三十七點五移轉登記予原告，互有矛盾。況本件合
      夥土地開發案之目的在於購地建屋出售，並非單純之購地，依合夥投資約定，
      除購地款外，尚有龐大土地開發費用，原告未依約定給付土地開發費用，竟要
      求被告移轉土地應有部分面積百分之三十七點五，其請求顯無理由。
    (三)另原告投資被告主導之大華段土地開發案，投資額四百五十萬元，依合夥約定
      於土地上興建五層樓房，即基隆市○○街五十五號一樓至五樓房屋，一樓及三
      樓分別登記為被告及配偶姚秀燕所有，二樓房屋登記為訴外人即該土地上原有
      拆除建物所有人馮雲國所有，四樓及五樓登記為原告及其配偶陳穆英所有，三
      樓、四樓及五樓房屋出售得款後，被告業於八十五年三月十二日起至同年四月
      十七日止，將原告應分得之合夥投資利潤五百五十萬元匯入原告指定之帳戶，
      是以，原告非但已取回合夥投資額本金，更因而獲利一百萬元。
    (四)本件兩造間投資往來有法律上原因，原告訴請被告返還不當得利，與不當得利
      之構成要件有間。
  三、證據：九十二年一月十六日臺北郵局第○一九九號存證信函（第五七頁至第六
      三頁）等影本各一件、入戶電匯申請書影本七件（第六四頁至第七○頁）為證
      。
    理      由
壹、程序方面：
    按訴狀送達後，原告不得將原訴變更或追加他訴，但擴張或減縮應受判決事項之
    聲明者，不在此限，又不變更訴訟標的，而補充或更正事實上或法律上之陳述者
    ，非為訴之變更或追加，民事訴訟法第二百五十五條第一項第三款、第二百五十
    六條分別定有明文。經查，原告起訴時訴之聲明第二項原為：「被告應將其所有
    坐落於基隆市○○區○○段一二六四地號之土地持分面積四十三．二○平方公尺
    全部，暨其上同區段第六二七三建號，門牌號碼基隆市○○區○○街五五號一樓
    之房屋全部面積之不當得利移轉登記予原告所有，並應清償該土地、房屋上之擔
    保債務及塗銷全部抵押權設定登記」，嗣於九十二年六月十八日當庭遞狀減縮並
    更正訴之聲明第二項如事實欄所載，揆諸前揭說明，核與民事訴訟法第二百五十
    五條第一項第三款、第二百五十六條相符，應准原告為前述聲明之減縮及更正。
貳、實體方面：
一、本件原告起訴主張：緣被告為原告之姐夫，原告投資被告主持之基隆市○○區○
    ○段六七之二地號土地開發案，總投資金額二千三百六十九萬六千二百元，原告
    投資三百五十五萬四千四百三十元，另訴外人林煌玉投資比例百分之五十，被告
    以每坪十萬五千元向前手買受土地，竟向原告及訴外人林煌玉謊稱以每坪十三萬
    二千四百四十元買受，並從中扣取七十萬元之不當仲介利益，重新核算後原告依
    投資比例應分得百分之十八．七七五，被告本應依各出資人投資比例將土地分別
    登記於三人名下，然被告竟未經原告同意，將該筆土地所有權登記於被告及訴外
    人林煌玉名下，應有部分各二分之一，又原告投資被告主持之基隆市○○區○○
    段第一二六四地號土地開發案，總投資金額為一千五百萬元，原告投資四百五十
    萬元，占投資總額百分之三十，該土地開發案經被告主導興建房屋後，二樓以上
    對外銷售殆盡，原告除分得二百四十萬元外，其餘獲利悉為被告據為己有，尚未
    售出之門牌號碼基隆市○○區○○街五五號一樓房屋亦遭被告登記於其名下，私
    自為基隆市第一信用合作社設定第一順位最高限額抵押權三百六十萬元，而借得
    三百萬元供己花用，顯已侵害原告之權利，並獲有不當得利，爰依不當得利之法
    律關係，訴請被告將系爭光明段土地應有部分面積二百八十七平方公尺其中之百
    分之三十七點五移轉登記予原告，並將系爭大華段土地應有部分面積四十三．二
    ○平方公尺暨其上建物門牌號碼基隆市○○區○○街五五號一樓房屋全部面積之
    百分之三十移轉登記予原告，且清償其上擔保債務及塗銷全部抵押權設定登記等
    語。
二、被告則以：被告投資原告主導經營之佳祐公司，投資金額一百五十萬元，占公司
    股份總數百分之二十，原告除領有高薪外，對每年股東之分配紅利，尚須由原告
    抽一成，並自九十一年起停止發放紅利予被告，拒絕被告過問佳祐公司一切業務
    、帳目及財產情形，又原告投資被告主導之光明段土地開發案，投資額三百五十
    萬四千四百三十元，該合夥土地開發案之目的在於購地建屋出售，並非單純之購
    地，依合夥投資約定，除購地款外，尚有龐大土地開發費用，原告未依約定給付
    土地開發費用，竟要求被告移轉土地應有部分面積百分之三十七點五，顯無理由
    ，另原告投資被告主導之大華段土地開發案，投資額四百五十萬元，依合夥約定
    於土地上興建門牌號碼基隆市○○街五十五號五層樓房屋，一樓及三樓分別登記
    為被告及配偶姚秀燕所有，二樓房屋登記為訴外人即該土地上原有拆除建物所有
    人馮雲國所有，四樓及五樓登記為原告及其配偶陳穆英所有，三樓、四樓及五樓
    房屋出售得款後，被告業將原告應分得之合夥投資利潤五百五十萬元匯入原告指
    定之帳戶，本件兩造間投資往來顯有法律上原因，原告訴請被告返還不當得利，
    與不當得利之構成要件有間等語，資為抗辯。
三、原告主張其投資三百五十五萬四千四百三十元於被告主持之光明段土地開發案，
    該筆土地所有權登記於被告及訴外人林煌玉名下，應有部分各二分之一，又原告
    投資四百五十萬元於被告主持之大華段土地開發案，其上所興建之門牌號碼基隆
    市○○區○○街五五號五層樓房屋，二樓以上對外銷售殆盡，一樓房屋登記於被
    告名下，並已向銀行抵押借款之事實，業據原告提出土地登記謄本三件（第十二
    頁至第十三頁、第十八頁至第二二頁）、投資計算清單（第三六頁）、臺灣土地
    銀行存摺類存款憑條影本二件（第八七頁）、第一信用合作社跨行匯款申請書影
    本七件（第八八頁、第九五頁）為證，復為被告所不爭執，自堪信為真實。至原
    告主張其投資比例占光明段土地開發案之百分之十八．七七五，占大華段土地開
    發案之百分之三十，被告應依上開比例將不動產應有部分移轉登記於原告名下乙
    節，則為被告所否認，並以前揭情詞置辯。是本件兩造爭執要旨厥為：被告將系
    爭不動產登記於其名下是否無法律上原因？
四、按「當事人主張有利於己之事實者，就其事實有舉證之責任」，民事訴訟法第二
    百七十七條前段定有明文。又「不當得利返還請求權，以無法律上之原因而受利
    益為其成立要件之一，故主張此項請求權成立之原告，應就無法律上之原因而受
    利益之事實，負舉證責任」（最高法院七十七年度臺上字第一七五六號判決要旨
    參照）。經查：本件原告主張其投資被告主導之土地開發案，由被告購入坐落於
    基隆市○○區○○段六七之二地號、基隆市○○區○○段一二六四地號之土地，
    前者登記於被告及訴外人林煌玉名下，後者興築房屋出售後，尚餘一戶登記於被
    告名下等情，已如前述，無論兩造間之法律關係為合夥或其他契約關係，亦不論
    原告所言之投資比例是否屬實，就外部關係而言，被告基於買賣關係辦理所有權
    移轉登記或興建房屋辦理第一次登記，就內部關係而言，原告爭執不動產應有部
    分登記分配不均，乃屬投資人內部之投資保障或盈餘分配問題，兩造間既有相互
    投資或合夥之法律關係存在，於該法律關係消滅前，即難認被告取得利益無法律
    上之原因。又兩造投資之目的，係為興建房屋出售將價款按出資比例分配，於投
    資之初並未約定盈餘分配方法，亦未約定土地應登記予各出資人等情，業據原告
    陳述無訛（參見本院九十二年六月十八日、同年七月九日言詞辯論筆錄），茲系
    爭土地開發案尚未建屋出售完畢，兩造復無終止投資契約或退夥之意思表示，其
    間之法律上原因仍然存在，況兩造又無特別約定不動產所有權應依投資比例辦理
    登記，則原告主張被告無法律上原因而獲有利益，應返還不當得利云云，即屬無
    據。
五、從而，原告依不當得利之法律關係，訴請被告將其所有坐落於基隆市○○區○○
    段六七之二地號之土地應有部分面積二百八十七平方公尺其中之百分之三十七點
    五移轉登記予原告，並將其所有坐落於基隆市○○區○○段一二六四地號之土地
    應有部分面積四十三．二○平方公尺暨其上建物門牌號碼基隆市○○區○○街五
    五號一樓房屋全部面積之百分之三十移轉登記予原告，且清償該土地、房屋上之
    擔保債務及塗銷全部抵押權設定登記，為無理由，應予駁回。
六、本件判決基礎俱已臻明確，兩造其餘攻防方法及訴訟資料經本院審酌後，核與判
    決不生影響，無逐一論駁之必要，併此敘明。
七、據上論結，原告之訴為無理由，依民事訴訟法第七十八條，判決如主文。
中      華      民      國    九十二    年      七      月    二十三    日
                                    臺灣士林地方法院民事第二庭
~B法      官  陳玉曆
右為正本係照原本作成。
如對本判決上訴須於判決送達後廿日內向本院提出上訴狀。
中      華      民      國    九十二    年      七      月    二十五    日
~B法院書記官  謝金宏


司法院資訊處製作；財團法人民間司法改革基金會備份。
